臺灣高等法院高雄分院刑事判決　　　　 96年度上訴字第648號
上　訴　人　臺灣高雄地方法院檢察署檢察官
被　　　告　丙○○
上列上訴人因被告偽造文書案件，不服臺灣高雄地方法院94年度
訴字第1468號中華民國95年12月14日第一審判決（起訴案號：臺
灣高雄地方法院檢察署93年度偵字第18106 號），提起上訴，本
院判決如下：
    主  文
上訴駁回。
    理  由
一、公訴意旨略以：被告丙○○係東橋營造工程股份有限公司（
    下稱東橋公司，負責人黃世銘另行不起訴）之下包工頭，負
    責聘僱員工及發放工資等事項，明知並未實際僱用甲○○及
    乙○○為東橋公司工作而領有薪資，竟基於偽造文書之概括
    犯意，於民國88年間，持偽刻之「甲○○」、「乙○○」之
    印章分別於東橋公司之臨時工資表上連續蓋用11次及12次，
    以表示甲○○及乙○○於88年度向東橋公司各領得薪資新臺
    幣（下同）17萬元，旋即將上開工資表交付予蘇順華，委由
    蘇順華代為寄送到東橋公司，使東橋公司製作所得人甲○○
    及乙○○之88年度各類所得扣繳暨免扣繳憑單向財政部南區
    國稅局申報不實之所得稅捐，足以生損害於甲○○及乙○○
    。嗣甲○○及乙○○接獲財政部南區國稅局綜合所得稅核定
    稅款繳款書，始知上情。因認被告涉犯刑法第216 條、第21
    0 條之行使偽造私文書罪嫌等情。
二、按犯罪事實應依證據認定之，無證據不得認定犯罪事實；不
    能證明被告犯罪者，應諭知無罪之判決，刑事訴訟法第154
    條第2 項、第301 第1 項分別定有明文。又認定犯罪事實所
    憑之證據，雖不以直接證據為限，間接證據亦包括在內，然
    而無論直接或間接證據，其為訴訟上之證明，須達於通常一
    般之人均不致有所懷疑，而得確信其為真實之程度者，始得
    據為有罪之認定，最高法院76年臺上字第4986號判例意旨可
    資參照。又檢察官對於起訴之犯罪事實，應負提出證據及說
    服之實質舉證責任，倘其所提出之證據，不足為被告有罪之
    積極證明，或其指出證明之方法，無從說服法院以形成被告
    有罪之心證，基於無罪推定之原則，自應為被告無罪判決之
    諭知，最高法院92年臺上字第128 號判例亦已明揭其旨。
三、按被告以外之人於審判外之陳述，雖不符刑事訴訟法第159
    條之1 至第159 條之4 規定，而經當事人於審判程序同意作
    為證據，法院審酌該言詞陳述或書面陳述作成時之情況，認
    為適當者，亦得為證據；當事人、代理人或辯護人於法院調
    查證據時，知有該法第159 條第1 項不得為證據之情形，而
    未於言詞辯論終結前聲明異議者，視為有前項之同意，該法
    第159 條之5 已明揭其旨。本件下列所引各事證中，關於審
    判外之書面資料部分，檢察官及被告均知為審判外之書面資
    料，然均同意或無異議作為證據，本院審酌其作成之情況，
    未見有何不適當之情形，是得為證據，合先敘明。
四、訊據被告固不否認有將甲○○及乙○○之身分證影本交給蘇
    順華之事實，然堅決否認有何偽造文書犯行，辯稱：是伊之
    表姊夫蘇順華跟伊說需要拿人頭資料報稅，剛好楊信雄在旁
    邊說可以幫忙，後來楊信雄就拿身分證影本交給伊，伊再轉
    交蘇順華，伊拿給蘇順華2 次各10幾張身分證影本，後來蘇
    順華有將臨時工資表寄給伊，要伊在工頭欄簽名寄還，上面
    就貼有乙○○及甲○○之身分證影本及記載2 人之姓名等資
    料，但伊沒有簽名亦未寄還，系爭2 份臨時工資表均非伊所
    製作，工頭欄之「丙○○」亦非伊所簽名等語。
五、經查：
（一）本件證人甲○○、乙○○並未受僱在東橋公司工作領薪，
      亦未填製臨時工資表，卻被東橋公司申報於88年度曾領取
      薪資各17萬元，而列入核定綜合所得稅之計算範圍等事實
      ，業經彼等於警詢中證述明確，此外，復有臨時工資表、
      乙○○之入出境紀錄、財政部臺灣省南區國稅局88年度綜
      合所得稅核定通知書、財政部臺灣省南區國稅局88年度綜
      合所得稅核定稅額繳款書、財政部臺灣省南區國稅局高雄
      縣分局90年12月31日南區國稅高縣徵字第901001507 號函
      、財政部臺灣省南區國稅局高雄縣分局91年4 月18日南區
      國稅高縣徵字第0910016408號函附卷可憑，堪認卷附以甲○○、乙○○名義製作之臨時工資表各1 份應屬偽造。
（二）茲應審究者，厥為該2 份臨時工資表是否為被告丙○○所
      偽造進而行使，爰析述如下：
  １、就東橋公司之報稅過程而言，東橋公司申報88年度營利事
      業所得稅係以人工書寫方式，向財政部臺灣省中區國稅局
      虎尾稽徵所辦理申報，營利事業結算申報書表中僅需填寫
      費用金額，並無檢附薪資印領清冊之規定，該公司申報資
      料內並未檢附薪資支出憑據資料，亦未檢附該2 份臨時工
      資表，該稽徵所於受理查核乙○○、甲○○檢舉東橋公司
      虛報薪資案件時，由東橋公司提供蓋章切結與正本相符之
      薪資印領清冊，該稽徵所並未留存正本資料，另經財政部
      臺灣省中區國稅局雲林縣分局於94年6 月27日在該分局第
      一課詢問東橋公司負責人洪惠玲結果，洪惠玲係於91年11
      月承接東橋公司，並不知悉88年度之人員僱用情形及薪資
      支付狀況，亦無法提供88年度薪資印領清冊等情節，業經
      財政部臺灣省中區國稅局雲林縣分局94年6 月30日中區國
      稅雲縣一字第0940011611號、94年9 月29日中區國稅雲縣
      一字第0940017706號、95年9 月14日中區國稅雲縣一字第
      0950016726號以及財政部臺灣省中區國稅局虎尾稽徵所95
      年10月16日中區國稅虎尾一字第0950015453號、95年10月
      26日中區國稅虎尾一字第0950015957號、95年11月8 日中
      區國稅虎尾一字第0950016522號函述明確。準此以觀，東
      橋公司在申報88年度營利事業所得稅之際，並未提出該2
      份偽造之臨時工資表，直至嗣後乙○○、甲○○提出檢舉
      ，東橋公司始檢具臨時工資表影本予稅捐機關查核，則該
      等臨時工資表究係何人於何時、地所製作，究竟於申報營
      利事業所得稅前即已製作完畢，抑或於乙○○、甲○○提
      出檢舉後始補行製作以供查核，頗有可疑，並無從遽認係
      被告於報稅之前即已製作完畢，進而提供予東橋公司報稅
      之用。
  ２、其次，觀諸卷附該等臨時工資表，工頭欄固然是簽署「丙○○」之姓名，然被告已否認係其所簽署，且此未必即為
      被告本人所簽，該臨時工資表所記載工頭之電話、地址均
      與被告於卷內所留資料不同。尤有甚者，該等臨時工資表
      記載工頭之地址為「東山鄉東原村120 之3 」，與被告地
      址極為相似，倘若確係被告所簽，衡情應不致誤記自己之
      地址，是益難認其係被告所製作。另該等臨時工資表雖乏
      原本以茲送請鑑定筆跡，然原審法院當庭就臨時工資表上
      之「丙○○」3 字先與被告在91年7 月14日警訊筆錄末尾
      所簽「丙○○」3 字加以勘驗比對後，認為：工資表上「
      羅」字運筆格局與筆錄相似，但就右下方之「一」劃而言
      ，工資表係往上，筆錄上則較平整；至於「忠」字下方「
      心」部不論運筆及勾勒均不相似，且「心」上之兩點筆錄
      是寫成兩點，工資表上則是寫成一橫線；就「茂」字部分
      ，下方「戊」部在工資表有往上勾勒，而筆錄上則無。再
      比對93年12月31日之偵訊筆錄之簽名，與上述警詢筆錄簽
      名較相近，但偵訊筆錄之「茂」字有勾勒的情形，警詢筆
      錄簽名「茂」字右下方少1 筆。再比對94年5 月23日原審
      法院筆錄之簽名，「忠」字之「心」部用兩點書寫，「茂
      」字之「戊」部左側是斜邊書寫。觀諸臨時工資表上「丙○○」之字跡，既與被告於數份筆錄上之簽名有相當之差
      異，非可逕認乃被告丙○○所簽署；證人楊信雄於警詢中
      亦證稱：「經我當場指認該臨時薪資表不是我及丙○○所
      填寫。」云云（見91年度他字第4133號偵查卷第22頁），
      從而亦不能遽認該等工資表係被告所製作。
  ３、再者，綜觀證人楊信雄於警詢、偵訊及原審法院審判中證
      稱：伊有提供甲○○、乙○○之身分證影本予被告，是被
      告說被告之表姊夫要報稅，可否提供人頭之身分證資料，
      伊就問友人黃玉真，黃玉真就將身分證影本交予伊，伊再
      交給被告，黃玉真一共交付2 次，件數不詳，被告有將錢
      拿給伊轉交黃玉真，另有請伊吃飯喝酒，都是被告與伊聯
      繫，蘇順華並未直接找伊，伊曾經在工地見過蘇順華，知
      道是被告之表姊夫，但並不認識等語。依其所述，充其量
      僅能佐認其有將甲○○、乙○○之身分證影本交予被告之
      事實，至於被告是否進而偽造該2 人之臨時工資表，並無
      從認定。另綜觀證人蘇順華於警詢、偵訊及原審法院審判
      中證稱：伊並未向被告收購人頭證件，亦不認識楊信雄，
      被告曾經交付若干身分證件予伊，但不確定裡面是否有乙○○、甲○○之證件，因伊與被告一同做工程，被告負責
      磁磚，伊負責粉刷，業主報稅需要彼等提供工資報表，被
      告就將證件交給伊，由伊一起交給業主，伊不知裡面有人
      頭證件，東橋公司亦未要求伊提供人頭證件以虛報工資，
      被告有交付工資表給伊，但不確定是否有乙○○、甲○○
      之工資表，被告所交付者有部分是身分證影本，印象中沒
      有填好之工資表，部分有附印章、部分沒有，欠缺印章之
      部分會請被告補送，伊不知被告送來之證件、薪資表由何
      人製作，伊只有轉送給公司，又伊曾經有寄過工資表給被
      告，要被告在工頭欄簽名後交還給伊，那是依據被告所交
      付之證件製作之工資表，因為證件是被告提供，工資是被
      告領取之部分，要被告簽名以示負責等語。衡諸證人蘇順
      華與本件被告具有利害關係，其陳述有無避就之虞，尚堪
      置疑，縱依其所述，既稱：「被告曾將一些人之身分證件
      交給我」；又稱：「被告曾經2 次將薪資報表交給我，時
      間太久了」；「（被告有將乙○○與甲○○工資表交給你
      ？）被告有交付工資表給我，我不確定是否是這兩張」（
      見原審卷第165 頁）；復稱：「被告有部分是交身分證影
      本，印象中好像沒有填好的工資表」（見原審卷第165 頁
      ），其前後反反覆覆，莫衷一是，亦無從據為認定被告有
      製作該2 份臨時工資表進而行使之事實。
  ４、綜上所述，本件充其量僅能認定被告有從楊信雄處取得甲○○、乙○○之身分證影本進而交予蘇順華之事實，並無
      足夠證據可認其有偽造甲○○、乙○○名義之臨時工資表
      進而行使之行為，被告所辯應非無稽。
六、本件檢察官所提出之各項積極證據，尚不足以認定被告有偽
    造文書之犯行，其間尚有合理之懷疑存在。此外復查無其他
    積極證據足認被告有何公訴意旨所述犯行，被告既未經證明
    犯罪，揆諸首揭說明，自應為無罪之諭知。至於公訴檢察官
    於94年10月13日原審法院審判程序中當庭擴張起訴事實之範
    圍，認被告另有幫助東橋公司逃漏稅之行為，而涉犯稅捐稽
    徵法第43條第1 項之幫助逃漏稅捐罪嫌，且與起訴之偽造文
    書罪嫌具有裁判上一罪之牽連犯關係等情。經核檢察官原起
    訴之偽造文書部分既應諭知無罪，則與幫助逃漏稅捐部分自
    無裁判上一罪之可言，後者應非起訴效力所及，本院尚無從
    予以審究，此部分被告是否涉嫌，應由檢察官另行依法偵辦
    ，附此敘明。
七、原審因而為被告丙○○無罪之判決，核無違誤；檢察官上訴
    意旨，仍執前詞，指摘原判決不當，為無理由，至檢察官所
    指被告所辯僅係代為轉交身分證影本予蘇順華一節為不足採
    信云云，亦不能僅因被告部份辯解不足採信，進而推定被告
    有上開犯罪之事實，此部分上訴亦無理由，應予駁回。
據上論結，應依刑事訴訟法第368 條，判決如主文。
本案經檢察官張金塗到庭執行職務。
中　　華　　民　　國　　96　　年　　5 　　月　　17　　日
                  刑事第五庭    審判長法  官  曾永宗
                                      法  官  王伯文
                                      法  官  任森銓
以上正本證明與原本無異。
檢察官如不服本判決應於收受本判決後10日內向本院提出上訴書
狀，其未敘述上訴理由者，並得於提起上訴後10日內向本院補提
理由書狀（應附繕本）「切勿逕送上級法院」。
中　　華　　民　　國　　96　　年　　5 　　月　　17　　日
　　　　　　　　　　　　　　　　　　　書記官  廖素珍
